臺灣桃園地方法院民事判決　　　　　　　 94年度訴字第399號
原　　　告　丁○○
訴訟代理人　丁福慶律師
被　　　告　大享建設事業股份有限公司
法定代理人清算人即全體董事）.
　　　　　　丙○○
　　　　　　己○○
　　　　　　庚○○
　　　　　　甲○○
　　　　　　乙○○
　　　　　　戊○○
　　　　　　　　　　　　19號.
上列當事人間請求塗銷抵押權登記事件，經本院於民國94年9 月
21日言詞辯論終結，判決如下：
    主  文
被告應將如附表所示抵押債務人為原告之抵押權設定登記予以塗
銷。
訴訟費用由被告負擔。
    事  實
甲、原告方面：
一、聲明：如主文所示。
二、陳述：
  (一)原告前於民國73年8 月27日，向被告購買如附表編號二部分
    所示之土地、建物（坐落桃園縣大崙段內厝子小段153-43地
    號土地，門牌號碼為桃園縣中壢市○○街521 號之房地），
    雙方簽訂土地買賣契約書及房屋買賣契約書各1 份（下合稱
    系爭買賣契約），約定總價金為新台幣（下同）3,800,000
    元，其中2,000,000 元係由原告向銀行貸款，餘1,120,000
    元則經被告同意原告無息分期付款，惟原告應提供不動產設
    定抵押以擔保債權，是以原告除提供前開買賣之標的為擔保
    外，另提供如附表編號一部分所示之土地、建物（坐落桃園
    縣大崙段內厝子小段153-12地號土地，門牌號碼為桃園縣中
    壢市○○街683 號之房地）作為共同擔保，共同設定最高限
    額1,120,000 元之抵押權（抵押債務人均為原告，下稱系爭
    抵押權）。原告嗣於76年1 月間已依約清償上開債務完畢，
    但當時適逢「十信弊案」爆發，因被告與十信關係匪淺，遂
    受牽連而無法正常營運，致原告遲遲不能取得清償證明以塗
    銷抵押權，之後經原告數次聯絡被告未果，迄今仍無法塗銷
    系爭抵押權。
  (二)按債務因清償而消滅，民法第309 條第1 項定有明文。兩造
    於簽訂系爭買賣契約當時，係約定由原告分期開立票據以清
    償款項，此有土地買賣契約書所附之土地款明細表可參，被
    告自76年間起迄今從未對原告主張債權或票據權利，足證被
    告確實已如數兌領受償，兩造間債之關係應告消滅。系爭抵
    押權所擔保之債權既不存在，且抵押權之存續期間亦早於76
    年1 月30日屆滿，是以系爭抵押權自應予以塗銷。
三、證據：提出土地買賣契約書1 份、房屋買賣契約書1 份、土
    地登記謄本2 份、建物登記謄本2 份等影本為證。
乙、被告方面：
一、聲明：原告之訴駁回。訴訟費用由原告負擔。
二、陳述：
    被告法定理人之一丙○○到庭陳稱：對本件事實並不清楚，
    當初係由董事戊○○實際負責被告公司之業務。
三、證據：未提出任何證據。
    理  由
一、查被告大享公司於78年10月17日業經中央主管機關即經濟部
    函令解散，因該公司遲未依法申請解散登記，再由經濟部於
    79年2 月7 日發函予以撤銷登記等情，業經本院依職權調閱
    大享公司之經濟部（撤銷）卷宗無誤，有經濟部函文1 份及
    該卷影本附卷可憑（本院卷第47至62頁），足認屬實。按解
    散之公司除因合併、破產而解散者外，應行清算；解散之公
    司，於清散範圍內，視為尚未解散；而公司經中央主管機關
    撤銷登記者，準用前開規定，公司法第24條、第25條、第26
    條之1 分別定有明文。再者，公司之清算，除公司法或章程
    另有規定，或股東會另為選任者外，以全體董事為清算人；
    公司之清算人，在執行職務範圍內，為公司之負責人；清算
    人有數人時，得推定一人或數人代表公司，如未推定時，各
    有對於第三人代表公司之權，公司法第322 條第1 項、第8
    條第2 項、第85條第1 項（此規定依同法第334 條規定，於
    股份有限公司之清算準用之）復定有明文。據此，被告公司
    經撤銷登記後，因其股東會並未另為選任清算人，公司法與
    公司章程又未另行規定（詳參前述被告公司之經濟部卷宗）
    ，自應由其全體董事為清算人，並為公司之法定代理人，且
    各有代表公司之權，是以被告公司清算人即董事之一丙○○
    於末次言詞辯論期日到庭為聲明、陳述，即屬代表被告公司
    之聲明、陳述，合先敘明。
二、原告主張之上揭事實，業據提出土地買賣契約書1 份、房屋
    買賣契約書1 份、土地登記謄本2 份、建物登記謄本2 份等
    影本在卷可憑，核屬相符，參酌原告於簽約之初即已簽發各
    期款項金額之票據交付被告收執，而被告自76年間即本件債
    務之末次分期款履行期屆滿之時（兩造約定之分期繳款情形
    ，詳見系爭買賣契約之土地款明細表及房屋款明細表，附於
    本院卷第11至12頁、第22頁）起迄今為止，未曾對原告主張
    債權未獲受償之情，應認原告主張之上開事實為真。
三、按所謂最高限額之抵押契約，係指債務人提供抵押物，與債
    權人訂立在一定金額之限度內，擔保現在已發生及將來可能
    發生之債權之抵押權設定契約而言，此種抵押權所擔保之債
    權，包括訂約時已發生之債權，及將來於抵押權存續期間所
    發生之債權，在約定限額之範圍內，亦為抵押權效力所及。
    如前所述，本件抵押權所擔保之債務業經原告依約清償完畢
    ，系爭抵押權之存續期間復已於76年1 月30日屆滿，確定不
    再發生債權，是以原告起訴請求被告塗銷如附表所示之系爭
    抵押權登記一節，為有理由，應予准許。
四、據上論結，本件原告之訴為有理由，依民事訴訟法第78條，
    判決如主文。
中　　華　　民　　國　　94　　年　　10　　月　　5 　　日
                  民事第三庭    法　官　周玉
以上正本係照原本作成
如對本判決上訴，須於判決送達後20日內向本院提出上訴狀
中　　華　　民　　國　　94　　年　　10　　月　　5 　　日
                                書記官　劉致芬
附表（設定系爭抵押權之不動產資料）：
┌─────────────────────────────────────┐
│一、土地：桃園縣中壢市○○段內厝子小段                                    │
├──┬─────┬──┬───┬──────┬──────┬───────┤
│編號│地號      │地目│面積  │設定權利範圍│擔保權利金額│抵押權存續期間│
├──┼─────┼──┼───┼──────┼──────┼───────┤
│一  │0000-0000 │ 建 │3530㎡│75/10000    │共同擔保本金│73年12月5 日至│
├──┼─────┼──┼───┼──────┤最高限額    │76年1月30日   │
│二  │0000-0000 │ 建 │ 266㎡│全部        │1,120,000元 │              │
├──┴─────┴──┴───┴──────┴──────┴───────┤
│二、建物：桃園縣中壢市○○段內厝子小段                                    │
├──┬──┬──────┬──┬──────┬──────┬───────┤
│編號│建號│門牌號碼    │層數│設定權利範圍│擔保權利金額│抵押權存續期間│
├──┼──┼──────┼──┼──────┼──────┼───────┤
│一  │742 │桃園縣中壢市│ 1  │75/10000    │共同擔保本金│73年12月5 日至│
│    │    │大享街683號 │    │            │最高限額    │76年1月30日   │
├──┼──┼──────┼──┼──────┤1,120,000元 │              │
│二  │650 │同街521號   │ 2  │全部        │            │              │
├──┴──┴──────┴──┴──────┴──────┴───────┤
│註：上開兩筆房地，共同擔保本金最高限額新台幣1,120,000 元                  │
└─────────────────────────────────────┘
